【裁判字號】    97,重訴,66
【裁判日期】    990224
【裁判案由】    給付居間報酬
【裁判全文】
臺灣屏東地方法院民事判決              97年度重訴字第66號
原      告  壬○○
訴訟代理人  邱芬凌律師
被      告  丁○○
訴訟代理人  陳世明律師
被      告  己○○
            戊○○
兼  上二人
訴訟代理人  庚○○
被      告  丙○○
            乙○○
上列當事人間請求給付居間報酬事件，本院於中華民國99年2 月
2 日言詞辯論終結，判決如下：
    主  文
原告之訴及假執行之聲請均駁回。
訴訟費用由原告負擔。
    事  實  及  理  由
甲、程序方面
    被告丙○○、乙○○經合法通知未於言詞辯論期日到場，核
    無民事訴訟法第386 條各款所列情形，爰依原告之聲請，由
    其一造辯論而為判決。
乙、實體方面
一、原告起訴主張：被告之被繼承人張成智，前於民國88年11月
    15日簽立委託契約書，委託訴外人辛○○將其所有坐落屏東
    縣恆春鎮○○○段205-1、205-2、205-13、205-22、205-25
    地號等五筆土地（下稱系爭土地），以「徵收或出售及有關
    行為」將之代為處理，如辛○○完成後，張成智願無條件給
    付交易金額十分之三為報酬金（下稱系爭委託契約）。經辛○○「極力奔走」後，於89年1 月20日將上揭五筆土地「介
    紹完成交易」（嗣改稱應刪除「介紹」二字），並於同年2
    月14日完成全部移轉登記手續。其交易總金額為新臺幣（下
    同）216,384,000 元，張成智依系爭委託契約之約定應給付
    辛○○之「佣金」（嗣稱係指委任報酬）為64,915,200元，
    扣除前已給付之1800萬元尚積欠46,915,200元未給付，上開
    債權經辛○○轉讓與原告，被告為張成智之繼承人，依法對
    張成智之債務負連帶清償責任，爰依系爭委託契約（嗣稱其
    認係委任）、繼承及債權讓與之法律關係提起本訴等語。並
    聲明：(一)被告應連帶給付原告46,915,200元及自起訴狀繕本
    送達翌日起至清償日止按週年利率百分之五計算之利息；(二)
    願供擔保，請准宣告假執行。
二、被告庚○○、戊○○、己○○、丁○○則以：系爭土地賣出
    與原告主張之仲介無關。張成智於87年11月3 日出具同意書
    ，同意內政部營建署墾丁國家公園管理處（下稱墾管處）徵
    收系爭土地作為停車場，於87年12月3 日同意徵收金額，於
    87年12月9 日同意分6 年編列預算徵收，墾管處於87年12月
    22日發函辦理，已正式進入政府徵收土地之工作程序，又何
    需任何人進行奔走關說。系爭委託契約所載之受任人辛○○
    、見證人即被告乙○○、見證人張燕玲即當時任屏東縣恆春
    鎮鎮民代表會主席馬盟鎮之妻及馬盟鎮等4 人，專程到中國
    大陸珠海某飯店找張成智，欺騙張成智須拿出錢回饋才會撥
    款，其實除張成智外，上述4 人皆知墾管處馬上要進行撥款
    ，果於辛○○返台，墾管處就撥下第一筆款項，致使張成智
    相信其神通廣大，爾後張成智發現不需償還銀行貸款，墾管
    處自會扣款代償，並查證墾管處不需任何人關說回饋，發現
    受騙，因此拒絕再付任何款項。現提出系爭委任契約作為債
    權，轉移至原告即乙○○之妻名下，實為詐術之延伸。系爭
    委託契約乃在88年11月15日簽立，當時墾管處早已同意徵收
    系爭土地，辛○○之「系爭五筆土地介紹完成交易」之給付
    義務，客觀上已無可能履行，系爭委託契約係以不能給付為
    契約標的，依民法第246 條規定，乃屬無效。依系爭委託契
    約之內容：「以徵收出售及有關行為，委託受託人處理」、
    「於徵收出售及有關行為完成後」之內容觀之，系爭委託契
    約，應為一居間契約。至辛○○陪同張成智至墾管處洽商、
    撰寫催促文件、辦理抵押登記手續等，僅為系爭居間契約之
    履行義務內容（一般仲介公司所辦理之仲介業務內容，均包
    含上開事項）。辛○○等人對於系爭土地價購事務，並無提
    供任何實質之協助。更甚者，馬盟鎮（與辛○○共同分取報
    酬，應視為辛○○之同一方契約當事人）發函請墾管處暫緩
    核發價購款，配合辛○○，反造成張成智窘迫之情境，顯無
    依約履行。再退步言，依內政部公布之不動產仲介經紀業計
    酬收費標準規定，報酬不得超過實際成交價金之百分之六，
    系爭土地徵收案最多報酬不得超過12,983,040元（計算式：
    216,384,000 ×0.06＝12,983,040），換言之，系爭土地徵
    收案若是從無到有，全程均由他人之努力而完成，該他人至
    多亦僅得收取12,983,040元之報酬，系爭委託契約竟約定高
    達近6500萬元之報酬，顯然過多，尤其，綜觀系爭土地徵收
    案，辛○○所貢獻之心力及產生之效用，微乎其微，約定收
    取如此高額之報酬，顯然是趁張成智急迫、無經驗而為，有
    失公平，依民法第74條、第148 條第2 項規定，應予酌減，
    又「約定之報酬，較居間人所任勞務之價值，為數過鉅失其
    公平者，法院得因報酬給付義務人之請求酌減之。但報酬已
    給付者，不得請求返還。」民法第572 條亦有明文，審酌辛○○所貢獻之心力及產生之效用，約定之報酬應酌減至100
    萬元，方符合社會之通常交易習慣。辛○○已向張成智收取
    1800萬元之費用，遠遠超過100 萬元之合理金額，已不得再
    請求任何報酬，原告受讓辛○○之報酬請求權，而據以提起
    本訴，誠無理由等語資為抗辯。並聲明：(一)駁回原告之訴及
    假執行之聲請；(二)如受不利判決，願供擔保請准免為假執行
    之宣告。
三、被告丙○○、乙○○則非經公示送達而已收受言詞辯論期日
    通知及起訴狀繕本，對於原告主張之事實，已於相當時期受
    合法之通知，其於言詞辯論期日不到場，亦未提出準備書狀
    爭執，依民事訴訟法第280 條第3 項準用第1 項之規定，應
    視同自認。
四、兩造不爭執之事實：
    (一)系爭土地原為張成智所有，已出售並移轉登記予墾管處。
    (二)被告之被繼承人張成智於88年11月15日與辛○○簽立系爭
      委託契約。
    (三)張成智依系爭委託契約，已給付辛○○等人1800萬元。
    (四)辛○○與原告即乙○○之妻於97年9 月30日簽立本件債權
      讓與契約，並已通知被告。
五、得心證之理由：
    本件兩造所爭執之處，應在於：(一)張成智與辛○○簽立系爭
    委託契約，其性質為居間或委任？(二)辛○○有無可能或有無
    履行系爭委託契約而取得報酬請求權？(三)若辛○○取得報酬
    請求權，張成智所遺之報酬給付義務得否酌減？茲分別說明
    如下：
    (一)按民法第529 條規定，關於勞務給付之契約，不屬於法律
      所定其他契約之種類者，適用關於委任之規定。居間契約
      係指當事人約定，一方為他方報告訂約之機會，或為訂約
      之媒介，他方給付報酬之契約而言（民法第565 條）。是
      居間契約為勞務給付契約之一種，其與委任契約不同者1.
      居間之內容限於他人間行為之媒介，且以有償為原則。2.
      居間人報酬之請求，以契約因其報告或媒介而成立者為限
      。3.所支出之費用非經約定，不得請求償還，從而居間契
      約之有關規定應優先於委任契約之規定而適用（最高法院
      79 年 度台上字第579 號裁判要旨參照）。次按法院就當
      事人主張之事實所為法律上之判斷，本不受當事人束述之
      法律上意見之拘繫。本件原告既主張依系爭委託契約請求
      被告給付報酬，則該契約之法律上性質為何，即應由法院
      判斷，並不受原告所述法律上意見之拘束。原告乃本於系
      爭委託契約而為請求，如何適用法規為法院之職權，法院
      應依調查之結果，適用民法上委任或居間之規定，以判斷
      原告之請求能否准許（司法院民事廳83年3 月14日廳民
      一字第01425 號見解參照）。經查：
      1.兩造不爭執為真正之系爭委託契約記載：張成智將系爭
        土地「以徵收出售及有關行為，委託受託人處理，並經
        受託人允為處理」。辛○○「於徵收出售及有關行為完
        成後……報酬金額為本五筆土地全部價金之拾份之三。
        於委託事務完成時給付之」等語（見本院卷(一)第4 頁）
        ，即為系爭委託契約之大致內容。
      2.前經辛○○自為原告，以同一訴訟標的、對相同被告於
        本院93年度重訴字第5 號給付報酬金事件訴訟中（下稱
        前案，嗣於93年9 月15日具狀撤回其訴）陳明：「當時
        雙方有約定只要墾管處同意徵收，原告（指辛○○）受
        委託處理的工作就算完成，就可以拿到這徵收總金額的
        十分之三……簽約當時墾管處沒有說要徵收」、「我請
        鎮代表主席馬盟鎮去跟墾管處談，經過一段時間之後，
        墾管處同意徵收並且編列預算」等語綦詳，本院依被告
        聲請調取前案卷宗審閱無誤（見本院前案卷第42～43頁
        ），可見系爭委託契約之當事人辛○○就其受託任務之
        認知，係指伊促成墾管處同意徵收系爭土地，即可請求
        完成工作之報酬，核與前揭系爭委託契約之明文無違。
        若果其促成墾管處同意徵收張成智所有之系爭土地，亦
        即其為張成智訂約之媒介，因而得請求報酬，揆諸上開
        說明，實已符合居間契約之定義。
      3.辛○○於前案之聲請支付命令狀，與本件原告之起訴狀
        ，其用字大致相同，均稱：「經聲請人（辛○○）『極
        力奔走』後，於89年1 月20日將上揭五筆土地『介紹完
        成交易』……應給付聲請人（辛○○）之『佣金』為…
        …」等語（見本院前案卷第4 ～5 頁、本院卷(一)第3 頁
        ），依其用語，可見辛○○與本件原告就系爭委託契約
        之性質所為之意思表示，均應解為仲介（居間），其文
        字業已表示當事人真意，無須別事探求。而前案既經相
        當時日之訴訟攻防後始為撤回，訴訟資料已多，不過事
        隔多年後利用債權讓與，由本件原告再行起訴，辛○○
        與本件原告所委任之訴訟代理人亦為同一律師，況本件
        第一審裁判費即高達數十萬元，故本件原告起訴時勢必
        更為慎重，其起訴狀所稱「介紹完成交易」等語，絕無
        誤載之可能，而確係當事人真意主張之事實。
      4.本件原告於98年1 月13日言詞辯論期日仍稱：「被告的
        父親有在筆錄上有承認過這筆仲介費用。」（見本院卷
        (一)第47頁），核與前揭辛○○於前案所主張之事實相符
        ，益徵其起訴狀無誤載，其所言亦非口誤。況依任何人
        不得將大於自己所有之權利讓與他人之法理，本件原告
        主張其為辛○○於前案所主張權利之受讓人，與辛○○
        為同一仲介（居間）報酬之請求，乃屬當然。
      5.據上，系爭委託契約之內容無疑是辛○○受託為張成智
        與他人間「徵收出售系爭土地」之媒介，其報酬（即辛○○與原告所稱「佣金」）之請求，以契約因其報告或
        媒介而成立者（即辛○○與原告所稱「介紹完成交易」
        ）為限，顯為有償，此外，別無受託人所支出之費用如
        何償還之約定，而辛○○或原告亦未請求償還所支出之
        費用，揆諸上開說明，與居間契約之三大特徵吻合。
      6.反之，實難從系爭委託契約之記載中指出有何其他委任
        事務之約定。足堪確定系爭委託契約之性質為居間，而
        非委任，自應優先適用居間契約之規定。雖經本院於98
        年11月17日言詞辯論期日行使闡明權後，原告稱其認係
        委任，但不影響本院基於原告所主張其依系爭委託契約
        而為請求之事實所為法律上之判斷，合先敘明。
    (二)按居間人，以契約因其報告或媒介而成立者為限，得請求
      報酬，民法第568 條第1 項定有明文。反面推論之，雖有
      居間之約定，但契約之成立與居間人之報告或媒介無因果
      關係者，居間人不得請求報酬，始符公平。是以系爭土地
      讓售與墾管處之結果，是否因辛○○依系爭委託契約媒介
      而成，自應詳予探究，以明其居間報酬請求權是否存在。
      經查：
      1.依墾管處於前案函覆本院：本件「停九」停車場用地係
        屬依法得徵收之私有土地，依土地徵收條例第11條規定
        徵收土地前「應先與所有權人協議價購或以其他方式取
        得」，本件經土地所有權人張成智主動函請墾管處價購
        系爭土地，故本件即依張成智所請，以價購即買賣方式
        辦理所有權移轉。……張成智於87年12月9 日首度以同
        意書函請墾管處徵收系爭土地，另分別於88年10月14日
        及同年12月3 日出具申請書及同意書請求墾管處徵收或
        價購。於87年12月9 日張成智首次函請墾管處徵收時，
        墾管處因經費問題，始至89年2 月辦理所有權移轉登記
        。故本件之價購端視墾管處經費情形而為之等語明確，
        有墾管處93年4 月21日營墾企字第0932900752號、93年
        8 月27日營墾企字第0932902027號函各1 件附卷可稽（
        見本院前案卷第101 ～102 、164 ～165 頁）。並有前
        函所附張成智87年12月9 日同意書、88年10月14日申請
        書及同年12月3 日同意書、墾管處87年12月22日營墾
        企字第10915 號函、89年1 月3 日營墾企字第9053號
        函等件在卷可考（見本院前案卷第106 、109 、104 、
        103 、107 頁）。
      2.經原告聲明之證人即墾管處時任系爭土地承辦人甲○○
        （墾管處98年12月8 日墾政字第0982904480號函參照，
        見本院卷(一)第319 頁）於本院到庭結證稱：伊就上簽呈
        ，簽准了以後才分期分年編列預算，墾管處主要問題是
        預算問題等語（見本院卷(二)第17頁背面），核與墾管處
        前揭正式函覆「本件之價購端視墾管處經費情形而為之
        」之旨相符。
      3.按稱買賣者，謂當事人約定一方移轉財產權於他方，他
        方支付價金之契約，當事人就標的物及其價金互相同意
        時，買賣契約即為成立；價金雖未具體約定，而依情形
        可得而定者，視為定有價金；當事人互相表示意思一致
        者，無論其為明示或默示，契約即為成立，民法第345
        條、第346 條第1 項、民法第153 條第1 項定有明文。
        依被告庚○○所提出兩造不爭執為真正之張成智87年12
        月9 日同意書影本所載：張成智同意系爭土地由墾管處
        徵收闢建停車場，至於地價應用公定價格再加四成計算
        之等語（見本院卷(一)第56頁），堪認其就移轉所有權之
        標的物即系爭土地及可得而定之價金已具體提出要約。
        而依墾管處87年12月22日營墾企字第10915 號函所載
        ：復張成智87年12月9 日同意書，就系爭土地，墾管處
        正研擬逐年編列預算予以徵收或價購，請俟年度預算核
        可，當儘速加以辦理等語（見本院卷(一)第57頁），參照
        前揭證人甲○○所述，可見墾管處87年12月22日營墾
        企字第10915 號函係墾管處內部簽准編列預算後之正式
        發文，對標的物為明示，對價金為默示，表示意思一致
        而為承諾，揆諸上開說明，堪認此後張成智與墾管處間
        就系爭土地之買賣契約即為成立。
      4.再依被告庚○○所提出兩造不爭執為真正之張成智88年
        12月3 日同意書影本所載：系爭土地願提供墾管處先行
        辦理所有權移轉手續，願以88年7 月土地公告現值加四
        成，請墾管處予以價購或徵收等語（見本院卷(一)第55頁
        ），無非重申87年12月9 日同意書之旨。依墾管處89年
        1 月3 日營墾企字第9053號函所載：復張成智88年12
        月3 日同意書，依據88年7 月份公告現值，每平方公尺
        32,000元，另加四成，合計土地補償款計216,384,000
        元，墾管處擬俟年度預算逐年編列支付價款等語（見本
        院卷(一)第59頁），亦無非重申87年12月22日營墾企字
        第10915 號函之旨，益見張成智與墾管處於87年12月底
        已就系爭土地成立買賣契約無誤。
      5.惟墾管處須逐年提前編列會計年度預算呈報其上級行政
        機關，俟立法院審議預算通過，並完成行政程序，始能
        分期支付價款，因自墾管處開始編列預算，至第一筆預
        算能動支，衡情最快也要1 年多至2 年。依被告戊○○
        所提出兩造不爭執為真正之張成智第一商業銀行存摺內
        頁影本所示：墾管處首次於89年2 月25日匯入800 萬元
        ，再陸續於89年12月22日匯入500 萬元，90年3 月22日
        匯入1500萬元，90年5 月3 日匯入1000萬元等情（見本
        院卷(一)第168 ～170 頁），及其屏東縣恆春鎮農會存摺
        內頁影本所示：墾管處於89年12月22日匯入800 萬元（
        與另本存摺合計1300萬元），90年3 月22日匯入1500萬
        元（與另本存摺合計3000萬元）……等情（見本院卷(一)
        第171 ～175 頁），足見上揭先期預算極可能係87年12
        月底即已開始編列，絕無可能在88年11月15日系爭委託
        契約簽立後才開始進行，益徵系爭土地乃於87年12月底
        就已賣給墾管處。
      6.依兩造所不爭執之系爭委託契約於88年11月15日簽立之
        事實，當時墾管處尚未開始支付地價款，且張成智不諳
        法律，確有可能不瞭解系爭土地在法律上已賣給墾管處
        ，理論上亦不無可能一物二賣，因而委託辛○○為買賣
        之居間，後者之情形尚難認系爭委託契約為給付不能。
        但辛○○並未另覓買主，而88年11月15日簽立系爭委託
        契約之前，系爭土地在法律上已賣給墾管處，顯不可能
        與辛○○嗣後之受託居間有任何因果關係，是原告空言
        辛○○「極力奔走後，於89年1 月20日將上揭五筆土地
        介紹完成交易」云云，要難採憑。揆諸上開說明，系爭
        土地讓售與墾管處之結果，非因辛○○依系爭委託契約
        媒介而成，故其居間報酬請求權不存在。
    (三)至原告另以張成智於84、85年間即債台高築，以系爭土地
      其中之205- 1、205-13、205-22地號向中國農民銀行東港
      分行抵押借款600 萬元，以205-25地號向恆春鎮農會抵押
      借款780 萬元，以205-2 地號向恆春鎮農會抵押借款1080
      ，均由辛○○代繳利息，否則系爭土地早被拍賣；辛○○
      嗣又代張成智清償中國農民銀行東港分行借款本息違約金
      而塗銷該筆抵押權，墾管處才會撥款；辛○○曾多次陪同
      張成智前往墾管處辦事；辛○○於86、87年間請託當時墾
      管處處長李武雄，馬盟鎮亦與當時內政部長簡太郎協商；
      辛○○於90年間代為處理馬盟鎮不滿利益分配所找來黑道
      介入問題云云（見本院卷(一)第231 ～236 頁補充理由狀）
      ，補充其攻擊方法，認依系爭委託契約亦得就辛○○處理
      一切有關行為請求委任報酬云云。惟查：
      1.按契約標的內容應「確定」、「可能」、「合法」，為
        契約成立必備之條件（最高法院85年度台上字第666 號
        裁判要旨參照）。查系爭委託契約明文之「徵收出售及
        有關行為」為一整個句子，依文義解釋，所謂「及有關
        行為」應係接續說明「徵收出售」之居間須包含其一般
        附隨義務而已，若割裂語句單獨以「有關行為」觀之，
        顯難認有獨立之意涵。縱認所謂「有關行為」為獨立之
        委任事務，然僅憑「有關行為」幾字，無法確定委任之
        契約內容，即使果有委任之動機，揆諸上開說明，亦因
        委任之權利義務內容不確定而契約不成立。原告補充之
        多種攻擊方法，無一能與之連結，顯見空口無憑。
      2.退步言，委任之受任人應受報酬者，除契約另有訂定外
        ，非於委任關係終止及為明確報告顛末後，不得請求給
        付，民法第548 條第1 項規定甚明。但依原告所聲明之
        證人辛○○到庭證稱：（法官：事成後，你在何時何地
        如何向張成智報告？）這也沒什麼好報告，因為墾管處
        會直接撥款到張成智的戶頭，張成智收到錢，就是已經
        完成了云云（見本院卷(二)第15頁），可見縱有委任事務
        ，因辛○○未盡受任人之報告義務，亦不發生委任報酬
        請求權。甚至原告補充之各種攻擊方法，亦非辛○○認
        應報告而請求報酬者，益見均非其與張成智約定之委任
        事務。更徵原告補充之攻擊方法，均與為本件訴訟標的
        原因事實之系爭委託契約無關，無從因而取得系爭委託
        契約之報酬請求權。
      3.再退步言，原告補充之攻擊方法，亦多有瑕疵，而顯有
        可疑。經查：
        (1)依恆春鎮農會於前案函覆本院：張成智分別於89年5
          月及88年1 月申貸700 萬元及900 萬元，期間曾清償
          部分本息，截至90年3 月止該二筆貸款共尚欠1470餘
          萬元，同年3 月22日墾管處轉入其被徵收之土地補償
          金1500萬元，即於隔日清償所欠款項，除900 萬元該
          筆含系爭土地其中之205-2 地號外，餘非該會之擔保
          物等語明確，有恆春鎮農會93年5 月14日恆農信字第
          932007號函1 紙附卷可憑（見本院前案卷第115 頁）
          。依中國農民銀行東港分行於前案函覆本院：張成智
          提供系爭土地其中之205-1 、205-13、205-22地號，
          向該行借款450 萬元，已於89年2 月10日由柯明春以
          現金還清等語，有中國農民銀行東港分行93年6 月2
          日農鵬字第9357400103號函1 份在卷可據（見本院前
          案卷第116 頁）。可見原告補稱張成智於84、85年間
          即債台高築，以205-1 、205-13、205-22地號向中國
          農民銀行東港分行抵押借款600 萬元，以205-25地號
          向恆春鎮農會抵押借款780 萬元，以205-2 地號向恆
          春鎮農會抵押借款1080萬元云云，誇大不實；亦可知
          代償該450 萬元貸款者，並非辛○○本人，自難遽信
          其所言。
        (2)依前揭恆春鎮農會回函，又可見墾管處於系爭土地尚
          有抵押借款之負擔時，亦大筆撥款1500萬元（如前述
          ，90年3 月22日撥款合計3000萬元），供張成智清償
          對於恆春鎮農會之欠款。核與墾管處93年8 月27日營
          墾企字第0932902027號函之說明三所載：本件205-1
          、205-2 、205-13及205-22地號等四筆土地於89年2
          月14日辦理所有權移轉登記完成，另205-25地號土地
          上因存有查封登記，嗣其辦理塗銷查封登記後，方於
          90年1 月20日辦理所有權移轉登記完竣，本件之抵押
          權於墾管處90年1 月20日全部取得所有權後，由張成
          智陸續自行辦理抵押權塗銷等語相符（見本院前案卷
          第165 頁），可見原告宣稱係辛○○先幫忙塗銷系爭
          土地抵押權之後，墾管處才會撥款云云，乃悖於真實
          之造作。況證人辛○○自稱：（被告訴訟代理人：你
          幫張成智還了抵押貸款530 萬【指中國農民銀行東港
          分行450 萬元貸款之本息及違約金】，張成智有無另
          外還你？）有，張成智直接替伊母親還的等語（見本
          院卷(二)第16頁背面），可見充其量係張成智與辛○○
          之母親另有金錢借貸周轉之關係，牽扯過遠。
        (3)依證人甲○○證稱：（法官：辛○○有無幫忙張成智
          解決什麼問題？）伊不太清楚。（原告訴訟代理人：
          張成智與辛○○是辦理什麼事？帶了什麼文件過去嗎
          ？）就是申請書而已。（被告訴訟代理人：價購案除
          了預算編列的問題外，辛○○有無提供你們一些實質
          的幫助？例如遊說上級機關或立法院促使這個預算早
          點編列或核准？）這伊不知道。（被告訴訟代理人：
          你辦理這個價購案是否與其他土地價購案的程序進度
          有無不同？）沒有，都一樣等語（見本院卷(二)第18頁
          ）。可見辛○○雖然有陪同張成智前往墾管處，卻無
          執行任何委任事務可言，充其量僅能認其陪同之舉係
          辛○○自詡為居間人所履行之附隨義務而已，其陪同
          之舉若解為單純之友好施惠行為，並無權利義務可言
          ，更符合常情。
        (4)至原告所稱辛○○於86、87年間請託當時墾管處處長
          李武雄，馬盟鎮亦與當時內政部長簡太郎協商；張憲
          銘於90年間代為處理馬盟鎮不滿利益分配所找來黑道
          介入問題云云，惟關說政府官員與處理黑道圍事，而
          不循行政或司法之正當法律程序，均難認不違反公序
          良俗。依民法第72條規定，法律行為，有背於公共秩
          序或善良風俗者，無效。準此，原告此言縱若屬實，
          依上開規定，亦屬無效之委任契約。
        (5)況原告就上開補充之攻擊方法，迨不能舉證以實其說
          ，或為不實之舉證。雖有原告所聲明之證人乙○○、
          辛○○到庭為若干有利原告之證述，然依證人辛○○
          所述：「因為當初我自己訴訟的時候，邱律師跟我說
          丙○○是遺囑執行人，我只要跟丙○○協調過就好了
          ，就撤回那件訴訟了。因為我本身已經沒有錢了，雖
          然丙○○輸了（應係指臺灣高等法院高雄分院94年度
          重家上字第2 號請求確認遺囑無效事件），我又沒錢
          繳裁判費，我才轉讓給壬○○。我簽這個債權讓與契
          約，我還沒有拿到好處，是乙○○有承諾如果本件勝
          訴要給我4 百萬，國稅局的稅金也要由乙○○幫我處
          理繳清。……是相關的人拿到1800萬，並非我一個人
          拿到這些錢。事實上也可以講，並非我分配的。進行
          工作時都是我在主導，後來分配錢的時候就亂了，我
          也不清楚。是乙○○告訴我全部的人拿的錢，包括張
          昌益、馬盟鎮總共有1800萬，馬盟鎮大約拿了4 、5
          、6 百萬左右，乙○○大概有8 百多萬，我本身大概
          有270 幾萬。在第二筆1300萬以後，張成智又拿了一
          筆9 百萬給乙○○，其中1 百萬，乙○○拿給我，8
          百萬他說他會跟丙○○分這筆錢。我說我拿了270 幾
          萬，是包含這筆1 百萬。我去領的第一筆錢我有花掉
          一些，大概80幾萬。我的270 幾萬，是這1 百萬、我
          花掉的第一筆80幾萬，還有陸陸續續我花掉的一些錢
          ，錢都挪來挪去也不太清楚。拿去大尖山飯店的錢，
          算是我跟乙○○、丙○○的。」等語（見本院卷(二)第
          15頁背面～第16頁背面），顯見乙○○誠為實際主導
          原告訴訟之人，而辛○○亦不過聽命於乙○○，希獲
          分配小部分之好處而已，因此乙○○、辛○○二人所
          為對原告有利之證述，其憑信性極低，均難採憑。
    (四)而張成智所遺之報酬給付義務得否酌減之爭點，以辛○○
      依系爭委託契約取得報酬請求權為有理由為前提要件，方
      有探究之必要。辛○○並未取得該報酬請求權，已如前述
      ，故本項爭點即無再予審究之必要，附此說明。
六、綜上所述，原告主張為無可取，被告庚○○、戊○○、己○○、丁○○抗辯則為可採。至被告丙○○、乙○○固然視同
    自認原告主張之事實，惟按民法第275 條規定連帶債務人中
    之一人受確定判決，而其判決非基於該債務人之個人關係者
    ，為他債務人之利益亦生效力，故債權人以各連帶債務人為
    共同被告提起給付之訴，被告一人提出非基於其個人關係之
    抗辯有理由者，對於被告各人即屬必須合一確定，自應適用
    民事訴訟法第56條第1 項之規定，最高法院著有33年上字第
    4810號判例可稽，本件原告主張被告為連帶債務人，而被告
    庚○○、戊○○、己○○、丁○○所為非基於其個人關係之
    抗辯既為可採，對於被告各人必須合一確定，故該抗辯效力
    及於被告丙○○、乙○○。從而，原告依據系爭委託契約、
    繼承及債權讓與之法律關係，請求被告給付被繼承人張成智
    尚未清償之報酬，為無理由，應予駁回。另其假執行之聲請
    失所附麗，併予駁回。
七、至兩造其餘之攻擊或防禦方法及未經援用之證據，經本院斟
    酌後，認為均對本判決結果不生影響，自無逐一詳予論駁之
    必要，併此敘明。
八、訴訟費用負擔之依據：民事訴訟法第78條。
中    華    民    國    99    年    2     月    24    日
                  民事第二庭    法  官  蔡嘉裕
正本係照原本作成。
如不服本判決，應於收受送達後20日內，向本院提出上訴狀（須
按他造當事人之人數附繕本）。
中    華    民    國    99    年    2     月    24    日
                                書記官  蘇小雅

司法院資訊處製作；財團法人民間司法改革基金會備份。
